【裁判字號】    94,簡上,22
【裁判日期】    950517
【裁判案由】    確認債權存在
【裁判全文】
臺灣臺南地方法院民事判決              94年度簡上字第22號
上  訴  人  全球人壽保險股份有限公司
法定代理人  丙○○
訴訟代理人  戊○○
被上訴人    金鵬保險經紀人股份有限公司
法定代理人  乙○○
訴訟代理人  洪仁杰律師
參  加  人  公勝保險經紀人股份有限公司
法定代理人  蔡百春
訴訟代理人  黃錫耀律師
上列當事人間請求確認債權存在事件，上訴人對於中華民國93年
12月8日本院台南簡易庭92年度南簡字第1095號第一審判決提起
上訴，經本院於95年5月3日言詞辯論終結，判決如下：
    主  文
上訴駁回。
第二審訴訟費用由上訴人負擔，參加訴訟費用由參加人負擔。
    事實及理由
甲、程序方面：
    參加人之法定代理人（董事長）因改選，已由丁○○變更為
    蔡百春，蔡百春於94年10月27日具狀聲明承受訴訟，符合民
    事訴訟法第170條、第175條規定，爰准許之。
乙、實體方面：
壹、上訴人方面：
一、聲明：求為判決(一)原判決廢棄。(二)駁回被上訴人在第一審簡
    易之訴。
二、陳述：除與原判決記載相同者，茲引用之外，補稱：
（一）本件有關協議書效力問題所牽涉之委託書由事業部負責人
      出具之效力？參加人法定代理人於簽約時有無意思表示受
      脅迫而得撤銷意思表示之情事？對上訴人佣金權利移轉之
      協議是否需行公司法第 185條規定之程序等爭點，上訴人
      對原審判決理由均無爭執。
（二）惟有關林瑞圖所代理簽訂之協議書，是否逾越委託書之授
      權範圍之爭點部分，上訴人認為原審判決之認事用法仍有
      未週之處，爰析述如後：
  １、原審判決認事業部負責人將簽立系爭委託書時，並無預見
      林瑞圖可能將原先招攬之保單所可領得之服務津貼、繼續
      率獎金等權利，全數移轉予參加人以外之第三人，主要係
      以證人魏弘坤之證詞為其判決依據。惟依證人魏弘坤之證
      詞，簽訂協議書時，現場尚有其他業務員代表，若林瑞圖
      有逾越授權範圍，當時業務員之代表應不可能未就此表示
      意見，而任由林瑞圖簽立協議書。且本件牽涉之業務員眾
      多，證人魏弘坤之證詞至多僅得解釋魏弘坤無法預見林瑞
      圖可能將原先招攬保單之佣金權利全數移轉予參加人以外
      之第三人，並不得以此即謂所有業務員均無預見其佣金權
      利有移轉予第三人之可能。
  ２、原審判決認協議書之內容除將原屬業務員個人招攬之保險
      契約佣金收取權利移轉予第三人公司外，尚涉及業務員個
      人與參加人公司之原有合約與業務員登錄事項，與委託書
      之委託目的在於確保業務員所應得之佣金、津貼能由參加
      人公司持續發放一事顯不相符。惟查，系爭委託書之簽訂
      ，確係含有保障業務員領得佣金權益之目的，但為達此目
      的之方法是否僅限於由參加人持續發放佣金予業務員，而
      不得要求參加人將其對上訴人請求發放佣金之權利移轉予
      第三人，以確保業務員之佣金權益不因參加人之財務狀況
      而受影響，原審並未究明。再者，縱令事業部負責人無權
      代理業務員自參加人解除契約並註銷業務員登錄，至多僅
      系爭協議書有關業務員註銷登錄部分有無權代理之情形而
      已，應不得以此即謂系爭協議書之全部均因此無權代理而
      效力未定。原審法院未察，逕認系爭協議書為效力未定，
      其認事用法實屬率斷。
貳、上訴人之參加人公勝保險經紀人股份有限公司方面：
一、聲明：同上訴人。
二、陳述：除與原判決記載相同者予以引用外，另補稱略以：
（一）本件被上訴人主張上訴人所應給付之佣、獎金，即係上訴
      人依其與參加人間所簽訂之委任推展人身保險契約書業務
      契約就 117組事業部業務員所招攬保單部分而本應給付參
      加人之金額，又被上訴人主張參加人與訴外人林瑞圖於92
      年5月3日所簽訂之協議書與參加人於92年5月3日對上訴人
      所發之函，其法律性質乃為債權讓與，而取得原屬參加人
      所得請求之債權，則本件應審酌者厥為上開協議書與發函
      之法律性質是否確為債權讓與？抑為契約移轉？及是否已
      生債權讓與或契約移轉之效力？藉以認定被上訴人本件之
      請求有無理由。
（二）參加人與林瑞圖於92年5月3日所簽訂協議書之法律性質，
      乃為契約移轉，並非為債權讓與：
  １、在該協議書之內容中，乃有：「……二茲因『轉移契約』
      及佣金補償，甲乙雙方協議如下：1.甲方……現乙方允諾
      將甲方所招攬之上述契約任甲方『移轉』予……2.甲方『
      移轉』後……」之明載，依上開文件文義觀之，既為契約
      移轉之用語，並無債權讓與之用語，故該協議書之法律性
      質，當屬契約移轉，而非債權讓與。
  ２、關於該協議書之內容，係經任進福、洪仁杰二位律師所擬
      定與見證，因律師對契約移轉與債權讓與二者之法律性質
      及用語應可輕易區別，倘該協議書之法律性質非屬契約移
      轉，則在上開文件中誠不可能均為契約移轉之用語，卻無
      任何債權讓與用語之敘載，均足證確係屬契約移轉。
  ３、按債權讓與之法律性質，乃勿庸經債務人之同意，惟該協
      議書第 5條中，卻有：「……若保險公司不同意時……」
      之明載，顯與債權讓與不須債務人同意之法律性質有違；
      又該協議書之法律性質倘屬債權讓與，則該協議書內僅須
      明定佣金、獎金之移轉即可，根本勿庸於第 6條中尚為：
      「甲方負責將其原屬乙方事業部之業務員個人與乙方所簽
      之『事業部保險業務人員合約書』解除並向公會註銷登錄
      。甲方並保證其所負責事業部旗下之業務員，日後絕不主
      張上開契約之權利……」之約定，亦即林瑞圖等人要求簽
      訂該協議書之目的，乃係利用參加人之財務發生危機時，
      欲將該 117組事業部業務員及其所招攬之保單一併脫離參
      加人，進而投併至被上訴人，基於為奪取參加人所屬業務
      及人員之目的所簽訂之協議書，當屬契約移轉而非債權讓
      與。
  ４、茲參加人雖得依與上訴人所簽之委任推展人身保險業務契
      約第 3條約定，向上訴人請求佣金、獎金，惟從上開契約
      第2條、第5條中，除約定參加人須達每年度合約之責任額
      外，尚有為上訴人代收第一期保險費，代收要保人、被保
      險人或受益人之要保、變更、保險給付申請表暨有關文件
      （第 2條第2、3項），並應對於其所招攬並經甲方簽發之
      保單持有人提供必要之服務等義務（第5條第7項）；足見
      依參加人與上訴人間委任推展人身保險契約，參加人尚負
      有義務，非僅具領取佣金、獎金之權利，因上開契約之移
      轉既涉及上訴人與參加人間權利與義務之移轉，自須上訴
      人之同意，故該協議書之法律性質，絕非屬債權讓與，而
      確係為契約之移轉。
  ５、況簽訂該協議書之目的，原係為達參加人與上訴人間委任
      推展人身保險業務契約中就 122組事業部業務員所招攬保
      單部分，由林瑞圖指定之人承受參加人之契約地位，參加
      人就上開部分嗣後即不得再依該委任推展人身保險業務契
      約向上訴人主張權利，亦不再負擔義務，故該協議書中始
      有關於 122組事業部業務員與參加人解除雙方間「事業部
      保險業務人員合約書」並向公會註銷登錄等情之約定，茲
      因均涉及委任推展人身保險業務契約當事人之變更，自屬
      契約之移轉，而非債權讓與；倘僅屬債權移轉，則在未變
      更契約當事人下，參加人因仍有依推展人身保險業務契約
      第2條、第5條等所約定之義務，參加人絕無可能同意上開
      已無權利卻尚須盡義務之方案；再者，倘屬債權移轉，因
      仍未變更該契約之當事人，則上訴人在計算合約首年度壽
      險保費收入不得少於新台幣（下同）3,000,000元，第13
      個月保費繼續率應達65％（含）以上（第5條第1項），及
      是否終止契約（第9條第3項）等情，就該117組事業部業
      務員所招攬保單部分，豈非仍與參加人為之而與被上訴人
      無涉？又如屬債權讓與，參加人既仍屬該委任推展人身保
      險契約之當事人，而仍應為該 117組事業部業務員所招攬
      保單後續服務，而該後續服務理應原招攬之業務員為之，
      則何以在協議書中卻有該業務員要脫離參加人之理？均足
      見該協議書之法律性質確屬契約移轉，絕非債權讓與。
（三）參加人於92年5月3日對上訴人所發之函，其法律性質係屬
      就委任推展人身保險業務契約之部分移轉，並非為債權讓
      與：
  １、本件被上訴人主張上訴人所應給付之佣、獎金，即係上訴
      人依其與參加人間委任推展人身保險業務契約就 117組事
      業部業務員所招攬保單部分而本應給付參加人之金額，而
      參加人依上開委任推展人身保險業務契約亦應負相關義務
      乙情，已如前所詳述，又上開發函乃與92年5月3日之協議
      書具關聯性，足見參加人於92年5月3日所發之函，乃係就
      該委任推展人身保險業務契約中122組事業部業務員所招
      攬保單部分為移轉，茲因參加人依該委任推展人身保險業
      務契約既對上訴人尚負有諸多義務，並非僅享有支領佣、
      獎金之權利，故該發函之法律性質自屬契約之移轉。
  ２、在上開發函中，在主旨中乃有「……有效契約保單移轉事
      宜。」之明載，另於說明一、二中分別有「一……及監督
      契約移轉相關事宜。」、「二……有效契約移轉至……」
      之記載，卻無任何債權讓與之用語；又債權讓與之法律性
      質，乃勿庸經債務人之同意 ，惟上開發函說明二中乃有
      「……請予惠准」之敘述，顯與債權讓與不須債務人同意
      之法律性質相悖，故該發函之法律性質確屬契約之移轉。
  ３、關於上訴人與各保險經紀人所簽訂之委任推展人身保險業
      務契約，祇要各保險經紀人彼此合意並經其同意，即可為
      部分契約之移轉，而該移轉之部分，即由承受移轉之保險
      經紀人所屬該原業務員負責服務保戶，該移轉部分嗣後與
      原保險經紀人完全無涉等情，業經上訴人之訴訟代理人所
      詳述，足見參加人92年5月3日之發函即係就上訴人間委任
      推展人身保險業務契約之部分移轉，今被上訴人主張參加
      人92年5月3日之發函並非係該委任推展人身保險業務契約
      之部分移轉等語，洵無足採。
（四）委任推展人身保險業務契約當事人之參加人與上訴人，因
      就部分契約之移轉並未達成合意，則該移轉即未成立生效
      ：
  １、依委任推展人身保險業務契約之立合約書人欄，乃填載上
      訴人與參加人分任甲、乙方，而相關權義亦約定由上訴人
      與參加人享有及負擔，雖上訴人就參加人所屬事業部業務
      員所招攬之保單應依上開該契約之約定給付參加人佣、獎
      金，而參加人亦是自上訴人所給付之金額中將一部分再發
      給該業務員，惟參加人對該業務員之發佣，乃係依該業務
      員另與參與人所簽訂之契約約定而發給，足見該委任推展
      人身保險業務契約之當事人，僅屬上訴人與參加人，而不
      及於參加人轄下事業部之所屬業務員，則該委任推展人身
      保險業務契約之部分移轉，至少即須上訴人與參加人之意
      思表示一致始能成立生效，至於招攬保單之該122組事業
      部業務員，因均非屬該委任推展人身保險業務契約之當事
      人，縱其與參加人有為該契約部分移轉之協議，因仍非屬
      該委任推展人身保險業務契約當事人間之合意，故所為該
      部分契約移轉之協議，仍未成立生效。
  ２、關於委任推展人身保險業務契約是否成立生效，首應審酌
      者厥為屬該契約當事人之上訴人與參加人是否已就部分移
      轉乙情互相意思表示一致，而本件上訴人係遲至93年 8月
      18日始具狀陳報：「……本件經  鈞院審理結果，如認參
      加人與原告就協議書所約定移轉之內容包含被證一（指參
      加人部分）契約之權利義務，則被告同意系爭契約權利義
      務移轉予原告。……」等語，則上訴人與參加人是否就部
      分契約移轉已達成合意，自應再審視上訴人在93年8月18
      日為同意之承諾時，是否仍存在有參加人為部分契約移轉
      之要約；茲查：
    1.民法第154條第1項雖規定契約之要約人因要約而受拘束，
      但民法第157條乃為：「非對話為要約者，依通常情形可
      期待承諾之達到時期內，相對人不為承諾時，其要約失其
      拘束力。」之規定；本件姑不論參加人92年5月3日之發函
      是否屬部分契約移轉之要約，縱屬要約，因該發函未定有
      承諾期限，且屬非對話為要約，故參加人是否仍須受該要
      約所拘束，則依民法第157條規定，即端視上訴人於 93年
      8 月18日為同意之表示，是否係在依通常情形可期待承諾
      之達到時期內為之。
    2.茲所謂可期待期限，一般係指「要約達到相對人之期間」
      、「相對人考慮承諾之期間」、「承諾達到相對人之期間
      」三者之總和，而參加人之要約函既已於92年 5月初即到
      達上訴人處，而上訴人卻遲至93年 8月18日始為同意之表
      示，期間已長達一年三個多月，顯已逾「通常情形可期待
      承諾之達到時期」，爰依民法第 157條規定，該要約已失
      其拘束力，況參加人在上訴人為同意之表示前，亦曾以函
      文向上訴人為撤銷、撤回契約移轉表示之通知，均足見上
      訴人在93年 8月18日為同意部分契約移轉之表示時，參加
      人已不受92年5月3日之發函所拘束，則上訴人於93年 8月
      18日為同意之表示時，參加人前為部分契約移轉之要約業
      已不存在，故上訴人與參加人就部分契約移轉乙情，在欠
      缺當事人之意思表示一致下，自未成立生效。
  ３、況該部分契約移轉如要成立生效，除須有原契約當事人之
      上訴人、參加人二方之合意外，尚須新契約當事人之被上
      訴人之合意，惟被上訴人於本件既一再否認參加人92年5
      月3日之發函與系爭協議書之法律性質為契約移轉，並主
      張係屬債權讓與，則在欠缺被上訴人為同意部分契約移轉
      之意思表示下，縱僅有上訴人、參加人二者之合意，該部
      分契約移轉仍未成立生效，故本件誠無已發生部分契約移
      轉之情事。
  ４、原判決認系爭協議書之內容所涉之法律性質為「契約移轉
       」固值肯定，但關於部分契約移轉是否依法有效成立，
      原判決之判斷即有違誤：
    1.如上所述，系爭契約移轉如要依法有效成立，應由參加人
      、上訴人、及被上訴人三方當事人為契約移轉之合意始可
      ，惟原判決並未說明此三方當事人合意之實際情形為何，
      即逕認契約移轉係有效成立，其判斷顯有不備理由及不依
      證據之瑕疵。
    2.原判決謂：「經本人承認部分，則發生讓與效力，是參加
      人所為之契約讓與，亦應僅就已承認之本人部分發生效力
      」（見原判決第26頁第1行以下）。原判決此一見解，顯
      然將契約移轉之當事人有所誤認，蓋如上述，系爭契約移
      轉依法得有效成立之前提，必須係由參加人、上訴人及被
      上訴人三方屬契約當事人之合意才能依法有效成立，故根
      本與林瑞圖所代理之業務員無關，則業務員本人有無承認
      根本即與契約移轉是否有效成立乙情無涉，故原判決以本
      人有無承認作為契約移轉是否有效成立之判斷，亦有違誤
      。
    3.又原判決謂：「參加人固抗辯推展保險契約之權利義務移
      轉，應經被告同意始生效力云云，惟被告已表示，如法院
      審理結果，其協議書之移轉內容為推展保險契約權利義務
      之移轉，被告亦同意該部分移轉予原告，是參加人此抗辯
      ，亦無所據，而不足採。」（見原判決第26頁第3行以下
      ），原判決此一見解，顯然疏未審酌參加人與被上訴人間
      並無任何契約移轉之合意，被上訴人既主張債權讓，與自
      無契約移轉之意思表示，及參加人92年5月3日向上訴人為
      契約移轉之要約，已失其拘束力而無從承諾等情，則在此
      情況下怎麼可能有三方合意契約移轉之事實？故原審所為
      已生契約移轉效力之認定，誠有重大違誤。
（五）系爭協議書所附停止條件在未成就下，自無效力；縱該協
      議書未因條件不成就而無效力，仍不影響該委任推展人身
      保險業務契約之部分移轉並未成立生效之認定：
  １、按「附停止條件之法律行為，於條件成就時，發生效力。
      」民法第99條第1項定有明文；系爭協議書第2條第6項中
      乃有：「上述1.、2.、3.、4.、5.之協議，乙方應在一個
      月內召開股東會及董事會追認之。」之明定，上開約定雖
      無敘載追認始生效力之文義，但該約定之真意倘非係屬停
      止條件，除在該協議書中即不必再為第2條第7項之約定外
      ，且該二項約定亦將毫無意義而屬贅舉，另依民法第98條
      「解釋意思表示，應探求當事人之真意，不得拘泥於所用
      之辭句。」規定，足見該約定之真意確係指該參加人等如
      在簽訂協議書後一個內未經股東會及董事會追認即不生效
      力，今姑不論林瑞圖是否為有權代理及是否可代業務員處
      理非屬業務員之權利義務等情，則在參加人之股東會及董
      事會未為追認下，該協議書自尚未發生效力；又該協議書
      第2條第7項中雖有參加人之法定代理人丁○○承諾其本人
      及家族成員絕不在董事會、股東會投反對票之約定，惟因
      參加人之股東或董事均非屬該協議書之當事人，自不受該
      協議書內容所拘束，且對於是否追認乙情，本有自主決定
      之權，故被上訴人主張參加人於簽訂協議書後未召開股東
      會及董事會追認，是參加人故意使條件不成就還是視為條
      作已成就等語，顯無足採。
  ２、茲系爭協議書之當事人為參加人與該 122組事業部業務員
      ，而該委任推展人身保險業務契約之當事人乃為參加人與
      上訴人，則委任推展人身保險業務契約之部分移轉效力是
      否成立生效，即應端視參加人與上訴人有無達成合意，而
      與該業務員無關，至於系爭協議書與部分契約移轉之關係
      ，至多僅屬參加人何以為92年5月3日發函之原因，故系爭
      協議書是否生效，根本即與參加人是否須受92年5月3日發
      函所拘束之認定無涉。
  ３、本件參加人與上訴人就推展人身保險業務契約之部分移轉
      之所以未成立生效，乃係因欠缺二契約當事人之互相意思
      表示一致使然，而參加人與上訴人之所以未達成意思表示
      一致，則係因上訴人未在「通常情形可期待承諾之達到時
      期內」為同意之表示，且欠缺上訴人、參加人、被上訴人
      三方同意所致，足見該部分契約移轉之意思表示未達成合
      意，誠與系爭協議書是否生效無具任何關聯性，故本件縱
      認系爭協議書已生效力，仍不影響該委任推展人身保險業
      務契約之部分移轉並未成立生效之認定。
（六）證人乙○○、甲○○於95年3月28日所為證述有諸多不實
      之處：
    (一)關於乙○○部分：
    1.乙○○並非事業部負責人，其以股東身分於92年1月8日籌
      設被上訴人公司時，當時尚任參加人之執行長職務，足見
      系爭協議書之簽立，乃由其與林瑞圖等人所事先策劃主導
      ，且其目的乃要趁參加人發生財務危機之際，意圖奪取參
      加人之業務與所屬事業部之人員，不僅心態誠屬可議，且
      證言亦屬偏頗不實。
    2.各事業部負責人在簽立委託書時，當時林瑞圖、乙○○並
      未告知有要將往後的佣、獎金要移轉給第三人發放之情事
      ，此有卷附委託書僅敘載籌組財務共管委員會，而無往後
      佣、獎金要移轉給第三人發放等語之登載，足見證人乙○○所為有決議要將往後的佣、獎金移轉給第三人發放等語
      ，顯屬不實。
    3.林瑞圖於全省所召開之會議，應有八場之多，且 117組事
      業部負責人大都不知林瑞圖、乙○○有92年5月2日之行動
      ，故簽立協議書當日到場之事業部負責人僅有數人，並無
      二、三十人；故證人乙○○證述會議有三場及簽立協議書
      當日事業部負責人有二、三十人到場等語之證述，亦屬不
      實。
    (二)關於甲○○部分：
    1.92年 5月2、3日簽訂協議時，到場事業部負責人僅數人，
      並未達三、四十人，其證述5月2日去總公司之人有三、四
      十個人等語，即屬不實。
    2.事業部負責人簽立委託書時，會議中並未提及要取得短發
      佣獎金及將來佣、獎金要移轉由第三人發放之情事，此有
      卷附委託書之內容可稽，足見證人甲○○證述第一要取得
      短發的佣、獎金，第二將來佣、獎金要移轉由第三人發放
      等語，顯屬不實。
    3.被上訴人公司早在92年1月間即已成立，則證人甲○○證
      述金鵬公司是92年7月10日才正式成立等語，即為不實。
    (三)由證人甲○○證述在92年5月3日前除不知有參加人對上訴
      人之發函外，當時亦不知有要移轉予被上訴人之情事，均
      足見林瑞圖、乙○○等人要求簽立協議書之目的，乃要由
      被上訴人將原屬參加人之部分業務及所屬事業部人員予以
      併吞，致未將發函及移轉予被上訴人等情告知簽立委託書
      者。
    (四)又系爭協議書及發函之法律性質，乃應依其內容視之，與
      各事業部負責人所知悉或同意之內容無涉，故不論證人乙○○、甲○○之證述是否可採，均無礙該協議書與發函之
      法律性質係屬契約移轉而非債權讓與之認定。
（七）綜上論述，本件爭議乃因乙○○等人利用參加人發生財務
      危機之際，即事先成立被上訴人公司，再藉簽訂協議書欲
      達意圖吞併參加人業務及所屬事業部人員之目的所衍生，
      惟因系爭協議書與發函並未生契約移轉之效力，故被上訴
      人自未取得對上訴人請求佣、獎金之權利，況該122組事
      業部中，現亦僅有26個願意由被上訴人發放佣獎金，其餘
      96個事業部仍願由參加人發放佣獎金，益證本件如認定未
      生契約移轉效力，將較符合大部分事業部之意願，且較能
      避免因轉發佣、獎金所生之困擾；茲因本件原審所為已生
      契約移轉效力之認定，其認事用法均有違誤，自勿庸維持
      。
參、被上訴人方面：
一、聲明：求為判決：駁回上訴。
二、陳述：除與原判決記載相同者，茲引用之外，補稱：
（一）林瑞圖所代理簽訂之協議書，是否逾越委託書之授權範圍
      ：
  １、委託書簽立之原因，依據證人乙○○於95年 3月28日具結
      後之證詞：是因為公勝公司董事長丁○○從89年開始就將
      佣金以多報少，在91年底發生財務問題，挪用保險公司佣
      金，92年 3月被總經理林瑞圖發現，林瑞圖有在北中南召
      開業務主管會議，把這個事實告知事業部負責人，92年 4
      月中大家就有簽委託書給林總。而委託書簽立之目的，依
      據證人乙○○及甲○○之證詞：簽立委託書之前有開會，
      開會後有共識第一就是要取得短發之佣、獎金，第二要將
      往後之佣、獎金移轉給第三人發放。
  ２、林瑞圖所簽協議書之要旨：
    甲方（即各事業單位負責人及業務員）所招攬之保險契約
      及生前契約，本由乙方作為經紀人及代理人公司而抽取佣
      金，現乙方允諾將甲方所招攬之上述契約任甲方移轉予第
      三經紀人及代理人公司。
    乙方積欠甲方之繼續率獎金為Ｂ，甲方移轉後之損失為Ａ
      ，若Ａ減Ｂ尚有餘者，甲方允諾不再向乙方追究Ｂ之金額
      。若Ａ減Ｂ為負數者（即乙方欺騙甲方之金額大於乙方移
      轉後之損失），乙方應分期攤還差額。
    約定一切移轉後在簽訂協議時想像得出的疑難處置方式。
  ３、結論：林瑞圖確實依據授權之主旨簽訂協議書，將日後發
      放甲方委託人之所有佣、獎金之經紀人公司，由公勝公司
      移轉予金鵬公司，並計算甲方委託人被公勝公司欺騙之金
      額且責令公勝公司若日後計算出來仍尚有差額者仍應負償
      還責任。
（二）系爭協議書約定將業務員招攬保單得抽取佣金之權益，由
      參加人移轉予第三人，該協議書內容係屬債權移轉或契約
      移轉，是否合法有效：
  １、本件首應審酌者，係參加人於92年5月3日發函所移轉之標
      的為何，參加人主張係移轉其與全球人壽之經紀契約之一
      部分，被上訴人主張係移轉其對全球人壽經紀約所得請求
      之部分債權。
  ２、該協議內容係屬債權移轉：
      上訴人對此於94年6月21日開庭時向鈞院自認：由協議書
      的約定內容只有涉及佣金部分並未涉及與上訴人間之義務
      關係如何處理。再參加人至今仍未能向鈞院舉證具體說明
      該系爭協議書內容哪個條文或記載有包含上訴人與公勝公
      司簽約經紀拓展契約債務承擔，參加人更未舉證說明上訴
      人與公勝公司所簽訂之經紀約所移轉予他人之部分，若屬
      契約之部分移轉，他人是否亦應承受公勝公司與上訴人簽
      訂經紀契約義務，況承續該協議書而來之移轉函及歷來三
      方簽訂協議所稱之有效契約，係指人身保險之有效契約應
      給付之佣、獎金，故該協議所移轉之標的很單純，只是佣
      金債權之移轉，參加人持協議書內載之部分後續處置疑難
      之條文斷章取義，謂所移轉者不僅有債權亦包含義務，全
      無根據。
  ３、該協議內容債權移轉是否合法有效：
      公勝公司依據系爭協議書移轉者，即為其對上訴人之佣、
      獎金債權已上述，且同意受讓人由委託人之代表林瑞圖全
      權指定，則林瑞圖於92年5月3日指定被上訴人受讓，於函
      到上訴人即已生效。
（三）系爭協議書第2條第6項是否為附停止條件？對系爭協議書
      之效力有何影響：
  １、該條項非停止條件：按丁○○代表公勝公司允諾，移轉之
      協議應在一個月內召開股東會及董事會追認之，假設該約
      定係附條件者，為何無約定追認與否之法律效果？
  ２、該條項實為贅文而無任何意義：丁○○代表公勝公司簽訂
      系爭協議書後，縱發生該公司之董事會或股東會對此有所
      不滿，亦係其向董事會或股東會自負責任之問題，乃其公
      司內部事務而與對外之協議書生效與否無關。再事實上丁○○從未有召集董事會股東會討論協議書追認之行為，其
      本身操控公勝公司百分之80以上之股權及董事會成員，其
      本人同意之事項實已具代表性，故參加人執此大做文章實
      無道理。
肆、本件二造及參加人協議整理爭點如下：
一、兩造及參加人不爭執之事實：
  (一)參加人與上訴人簽訂委任推展人身保險業務契約（下稱推展
    保險契約），由上訴人委任參加人招攬人身保險業務，代收
    第一期保費、代收保險契約之相關文件，上訴人則依參加人
    招攬之業務，按佣金率支付佣金。
  (二)參加人公司內部設有事業部，與參加人間訂有事業部合約書
    、經紀代理合約書（原審第2卷第25至32頁）。
  (三)就有關鑫富程集團董事長丁○○及李雯蕙夫婦涉嫌挪用參加
    人公司事業部繼續率獎金及優質服務津貼，於92年4月15 日
    由部分事業部負責人簽立委託書，授權總經理林瑞圖全權處
    理及籌組財務共管委員會，以確保各項權益（原證7委託書
    ）。
  (四)92年5月 3日之協議書、5月15日之同意切結書均係丁○○所
    簽，92年5月3日林瑞圖並簽立指定移轉書（原審第1卷第19
    至24頁），該等文件均為真正。
  (五)參加人曾以發文日期92年5月3日之函通知上訴人，同意參加
    人所屬聯盟事業部及其所屬組織人員之有效契約保單移轉，
    並附聯盟事業部名冊、及聯盟事業部所屬保單號碼磁片一張
    （原審第1卷第52頁函、上訴人93年9月15日陳報狀所附名冊
    、磁片）。
  (六)參加人於95年5月8日發函予上訴人，表示有效契約之正式移
    轉，須經三方正式確認無誤方可移轉（原審第1卷第53頁）
    。
  (七)參加人公司之事業部負責人於簽署前開(三)之委託書後，嗣於
    92年5月份有部分事業部負責人、業務員等另以存證信函或
    聲明書，表示撤回或解除先前之委託，不同意將保單有效契
    約移轉至其他經紀公司（原審第1卷第118頁至245頁、參加
    人提出之證物21）。
  (八)上訴人與被上訴人、參加人於訴訟繫屬中，訴外自行協議，
    其應發放業務員之佣金，多數先委由參加人代為發放，僅保
    留部分比例，待被上訴人與參加人間之爭執確定後再行發放
    （原審第1卷294頁至299頁、第2卷103頁同意書）。
  (九)上訴人就參加人92年5月3日函提供磁片之保單號碼，以人工
    方式整理92年7、8、9月（即第六工作月至第八工作月）應
    發放之佣金總數分別為新台幣（下同）700,819元、429,405
    元、498,616元。而依前項(八)協議保留尚未發放之金額，分
    別為7月份36,710元、8月份22,493元、9月份26,118元（原
    審第1卷257頁至293頁、第2卷35至102頁明細表）。
  (十)前開保單契約之佣金是否有效移轉兩造及參加人間固有爭執
    ，因部分事業部負責人、業務員之後有撤回、撤銷、解除授
    權委託等聲明，上訴人公司就前項(九)之92年7月至9月份之計
    算數額，兩造及參加人均同意不另行剔除該部分之金額（原
    審第2卷第305、306頁筆錄）。
  (十一)被上訴人公司係92年2月21日設立，法定代理人乙○○，先
    前為參加人公勝公司之營業部執行長。
  (十二)參加人公司92年4月份、5月份登錄之業務員總人數分別為
    2,442人、2,371人（原審第2卷第145頁）。
  (十三)參加人公司89年度之營業收入總額為416,810,803元，90年
    年度為450,515,121元，91年度為363,533,442元（原審第2
    卷第211至213頁），92年度為432,086,292元（原審第2卷第
    240頁）。
二、本件兩造及參加人所爭執者，主要在於系爭協議書約定將業
    務員招攬保單得抽取佣金之權益，由參加人移轉予第三人，
    該協議書之效力問題，就其所牽涉之(一)事業部負責人出具委
    託書之效力，(二)參加人法定代理人於簽約時有無意思表示受
    脅迫而得撤銷意思表示之情事？(三)對上訴人佣金權利移轉之
    協議是否為參加人公司之主要營業及資產，參加人是否需行
    公司法第185條規定之程序？部分，參加人均表示因無法舉
    證證明，兩造及參加人並均同意不再爭執，是有關上開部分
    ，本院即不再予論述，而經整理協議簡化爭點後，兩造及參
    加人同意僅就下列爭點為論斷：（一）林瑞圖所代理簽訂之
    系爭協議書，是否踰越委託書之授權範圍？（二）系爭協議
    書約定將業務員招攬保單所得抽取佣金之權益，由參加人移
    轉予第三人，該協議內容係屬契約移轉或債權讓與？是否合
    法有效？（三）系爭協議書第2條第6項之約定是否為附停止
    條件？茲就上開爭點，陳述本院判斷意見如下：
（一）林瑞圖所代理簽訂之協議書，是否踰越委託書之授權範圍
      部分：
  １、查系爭協議書之當事人，依協議書記載：「甲方：全權由
      林瑞圖先生代理（本人之姓名及委託書如附件）．．
      ．」，而附件即委託書之記載內容：「茲因鑫富程集團董
      事長丁○○、李雯蕙夫婦涉嫌挪用本公司事業部繼續率獎
      金及質優服務津貼等事實已嚴重危害本公司所屬事業部之
      權益，今特立此委託書委由本公司總經理林瑞圖全權處理
      及籌組財務共管委員會，以確保各項權益。立委託書人：
      徐斯棋、事業部名稱：嘉雲、事業部負責人：徐斯棋、身
      分證字號：．．地址：．．連絡電話：．．．」（外放之
      原証7委託書第一份），其餘一百多張之委託書格式均相
      同，僅下方簽名欄之簽名人不同，是自形式觀之，立委託
      書人為事業部負責人之自然人，應可認定。又事業部之成
      立及組織方式，依證人即參加人原事業部負責人康米豆在
      原審證述：參加人公司為拓展業務，由參加人公司找有經
      驗的保險經紀人成為事業部的負責人，成立事業部後，再
      透過事業部負責人找業務人員成為組織，招攬業務等語。
      另證人即參加人公司之副總經理何三明於原審亦證稱：「
      公司在召募員工時，會視業務員是否有能力，簽業務員的
      合約及事業部的合約，我們公司給事業部負責人除有業務
      員佣金外，另給予不發給業務員的獎金，目的是幫公司召
      募新的業務員，增加業績，還要負連帶責任，如果業務員
      有違反規則時，保險公司追究責任時，會找公司不是找事
      業部負責人，所以在內部的話，是公司要求事業部負責人
      連帶負責。公司的公文布達，我們有幾個管道，有行政中
      心公布或者是網站公布，各行政中心的助理亦會轉電子郵
      件給事業部負責人轉達給業務員。」等語（原審第2卷第
      306 至30 7頁），另有被上訴人提出之參加人公司與事業
      部負責人簽立之展業管理合約書、事業部合約書可參，而
      業務員與參加人公司之經紀代理合約書，需由事業部負責
      人一併簽署，亦有該合約足憑，足認事業部為參加人公司
      之內部行政組織。再參照參加人公司與各事業部負責人所
      簽訂之展業管理合約書第1條第3款明訂事業部需配合公司
      之經營管理，依保險業務人員管理規則為其展業招募、訓
      練及輔導業務人員；第2條第7款明定事業部所屬員工之各
      項權益、福利、獎勵、辦公室等支出均由其所屬事業部支
      付。而獎金之計算方式，依第3條第3款、第4款約定，事
      業部各年度分擔換算行政費率後，所得餘額作為事業部各
      項佣金及各項津貼；各保險公司發放給聯盟單位之獎金，
      依各事業部其業績比率分配。可知參加人發放之佣金計算
      係以所屬事業單位總體業績為計算基礎，而非以自行招攬
      之保件獨立計算。又參加人公司之事項告知，亦均由公司
      行政中心通知事業部負責人再轉達業務員，經證人何三明
      於原審證述在卷，而參加人於系爭協議書簽訂後，公司內
      部發文之緊急公告電子郵件（原審第1卷第159頁），其內
      容亦係通知各「事業部負責人」確認其所屬組織人員是否
      同意移轉保單。則綜合上述參加人公司之展業管理合約書
      、獎金之計算及參加人公司向來組織之運作方式，可知參
      加人公司內部，業務員與公司間之簽約、獎金計算等事務
      ，均由事業單位負責人代表旗下各業務員，向參加人公司
      接洽；公司對各業務員之事務宣達、公告等，亦先傳達事
      業單位負責人後，再轉知各業務員，是認有關業務員之保
      單佣金酬勞部分，事業單位負責人本即有權代理各旗下業
      務員，向參加人公司主張權益。由於參加人董事長涉嫌挪
      用公司繼續率獎金、服務津貼，而影響事業部及其所屬人
      員權益，故事業單位負責人即有權代理旗下業務員，向參
      加人公司爭取權利；其亦得代理旗下業務員，再轉授權林
      瑞圖處理，是事業部負責人所簽立之委託書自屬合法有效
      ，而兩造及參加人就上開部分亦已均表示認同。
  ２、惟查，系爭委託書簽立之原因，係參加人公司董事長之妻
      李雯蕙因遭刮刮樂集團詐騙，致參加人公司財務發生危機
      ，經參加人陳明在卷（原審第1卷92頁），而參加人之事
      業部與旗下業務員，擔心其獎金、津貼無法順利領取，故
      由事業部負責人出具委託書授權總經理林瑞圖採取行動保
      障其權益，則其委託之目的在於確保各業務員所招攬之保
      險契約後續獎金、津貼能持續發放領取，並委託總經理林
      瑞圖代向參加人公司爭取權益。然92年5月3日林瑞圖依委
      託書代理事業部負責人及負責人旗下之各業務員協調之內
      容，依在場人即被上訴人訴訟代理人洪仁杰律師在原審陳
      述：「協議書的內容是去的時候當場擬定，並沒有預先草
      稿，是我手寫之後再交由丁○○及任律師更改，交由公勝
      公司人員打字在更改數次才定稿。」；另證人魏弘坤即原
      係參加人公司之業務員（當日亦在場）於原審證稱：「（
      問：委託當時對協議的內容是否瞭解？）委託是先寫好的
      ，大部分的人對協議的內容完全不瞭解，所以才會寫全權
      委託，但是有少部份的人士在現場，大概有十幾位，各派
      代表三位到會議桌上，代理業務員的代表有主席（柯原州
      ）、副主席（鄭全欽）、律師、業務代表，我是在會議室
      外面。」證人何三明即參加人公司之副總經理於原審所證
      ：「證人魏所言實在。我方是只有我、還有丁○○、還有
      任律師參加。」（均參見原審第2卷364頁筆錄）等語觀之
      ，足認事業部負責人簽立系爭委託書時，並無預見林瑞圖
      可能將其原先招攬之保單所可領得之服務津貼、繼續率獎
      金等權利，全數移轉予參加人以外之第三人公司，並需更
      改業務員登錄至第三人公司。
  ３、再參諸林瑞圖與參加人公司法定代理人丁○○於92年5 月
      3日簽立之協議書記載：「一、當事人：甲方：全權由林
      瑞圖先生代理（本人之姓名及委託書如附件，即前開之系
      爭委託書）．．．，二、茲因移轉契約及佣金補償，雙方
      協議如下：１甲方所招攬之保險契約及生前契約，本由乙
      方（即參加人）作為經紀人及代理人公司而抽取佣金，現
      乙方允諾將甲方所招攬之上述契約任甲方移轉予第三經紀
      人及代理人公司。．．．六、甲方負責將其原屬乙方事業
      部之業務員個人與乙方所簽之『事業部保險業務人員合約
      書』解除並向公會註銷登錄。甲方並保證其所負責事業部
      旗下之業務員，日後絕不主張上開契約之權利，否則造成
      乙方之一切損失均由甲方負責賠償。甲方之業務人員如欲
      回至乙方時，則另行與乙方簽訂合約與登錄；反之亦同。
      」足認林瑞圖代理事業部及旗下業務員簽訂之系爭協議內
      容，除將原屬業務員個人招攬之保險契約佣金收取權利移
      轉予第三經紀人公司，尚涉及業務員個人與參加人公司之
      原有合約與業務員登錄事項，而與委託書之委託目的在於
      確保業務員所應得之佣金、津貼能由參加人公司持續發放
      一事顯不相符，況各事業部負責人簽立委託書當時，並無
      預見或知悉協議內容之可能，且該委託書係由事業部負責
      人代理業務員所簽立，已如前述，然依參加人公司組織及
      合約，可認事業部負責人得代理旗下業務員處理之事務，
      應僅有業務員與參加人公司就公司內部之事項爭取權益，
      尚不及於延伸擴張至將業務員所屬佣金權利移轉予參加人
      公司以外之第三經紀人公司，更不及於代為將業務員個人
      自參加人公司解除契約並註銷登錄，準此，本院認林瑞圖
      僅以該事業部負責人所出具之委託書之授權，逕與參加人
      法定代理人丁○○所簽訂之上開協議書內容，應已踰越委
      託書之授權範圍，且未得個別業務員之授權，應為無權代
      理人。
  ４、被上訴人雖於本院審理時另提出證人余羿瀅及林佩玉證稱
      ：簽立委託書之前即有召開業務主管會議，簽立委託書時
      大家都有共識是要將短發的佣、獎金取回，並決議要將往
      後的佣、獎金移轉給第三人發放等語，並主張依該二證人
      之證詞足以證明林瑞圖簽立協議書之內容本即在委託書授
      權範圍內，且委託書是記載「全權處理」，林瑞圖自有權
      代為簽訂系爭協議書同意任何事項云云。惟查，證人余羿
      瀅係被上訴人公司之法定代理人，而協議書內容涉及被上
      訴人之權益事項，自屬有利害關係之人，其證詞即難期真
      正，自難盡採，況證人余羿瀅所證與原審證人魏弘坤所證
      「大部分的人對協議內容完全不瞭解」顯然不符，又證人
      甲○○於本院詢問參加人公司於全省有多少事業部時，既
      稱「不太清楚」，又如何能知悉全省之事業部負責人均有
      參加開會，且確有達成「要將佣獎金移轉由第三人之協議
      」？是其證詞之真實性亦堪質疑，又縱證人余羿瀅、林佩
      玉所證為真，亦即於簽立委託書之前有經事業部負責人開
      會決議，然事業部負責人得代理業務員之事項僅限於公司
      內部權益之爭取，已如前述，而該所謂「全權處理」之委
      託書亦僅由事業部負責人簽立，並未經個別業務員簽立委
      託書授權，亦難依證人余羿瀅、林佩玉之證詞即認定個別
      業務員均有授權林瑞圖簽立協議書之內容，再參照該協議
      書簽訂後，許多業務員已表示不同意該協議書內容，分別
      為解除、撤回原委託之意思表示，並聲明不同意將保單之
      佣金移轉至被上訴人等情形（見參加人提出之證21所附存
      證信函、聲明書），更足認林瑞圖簽立上開協議書前，並
      未經全體業務員授權將渠等之保單權益移轉至其他第三人
      公司或業務員個人與參加人公司間之合約終止事項，否則
      何以多數業務員均表不同意？是被上訴人主張依委託書之
      記載及證人余羿瀅、林佩玉之證詞，足證林瑞圖簽立系爭
      協議書內容係有權代理云云，應無可採。
  ５、按無權代理人無代理權人以代理人之名義所為之法律行為
      ，非經本人承認，對於本人不生效力。前項情形，法律行
      為之相對人，得定相當期限，催告本人確答是否承認，如
      本人逾期未為確答者，視為拒絕承認，民法第170條定有
      明文。上開協議書之授權，因有無權代理情事，詳如前述
      ，而部分業務員事後知悉，承認同意授權林瑞圖簽定保險
      契約利益移轉事宜，有原告提出之確認書可證（被上訴人
      提出之附證十三確認書），是系爭協議書僅就承認之業務
      員部分（業務員名冊，詳如原審附表所示註記▲記號者）
      ，發生效力，而不及於其餘未表示之業務員或僅簽立委託
      書之事業部負責人。
（二）有關系爭協議書約定將業務員所招攬之保險契約及生前契
      約所得抽取佣金之權益，由參加人移轉予第三人，該協議
      內容係屬契約移轉或債權讓與？是否合法有效部分：
  １、依參加人與上訴人簽訂之推展人身保險業務契約（原審第
      1卷第47頁）第3條約定：「甲方（即上訴人）依照乙方（
      即參加人）所招攬之業務按佣金率表支付佣金予乙方，．
      ．」，又按參加人與事業部及業務員之經紀代理合約書、
      事業部合約書第6條2、3、4項約定：「事業部之組織人員
      如脫離聯盟單位時，須經原事業部同意，將其累積之有效
      契約利益保證繼續按契約直接發給其繼受人。」、「事業
      部負責人或其所統屬人員死亡或喪失行為能力時，其於本
      契約上之利益視同遺產，由法定繼承人推代表繼承之。」
      、「事業部欲脫離聯盟單位，除非有違反本合約規定者，
      否則經三方議定後，事業部所屬有效契約保證繼續按契約
      發給指定之繼受人。」（參加人於原審所提出之證15合約
      書），而上訴人之佣金是要等到保費已經繳納後，依據招
      攬的保單及續約的件數決定，經上訴人訴訟代理人於原審
      陳明在卷（原審第2卷第5頁），參以上訴人提出之本件系
      爭契約移轉之佣金明細表，係以業務員招攬保單之繳納情
      形為基礎，計算各保單之佣金總和交付參加人（原審第2
      卷第35頁以下之計算明細表）；依參加人公司內部之獎金
      、津貼發放辦法（參加人於原審所提出之證15鑫聯網組織
      協定之續年佣金，業績不歸零計算辦法之說明），發給業
      務員部分之佣金比例為百分之八十，發給事業部之佣金為
      百分之十；核與被上訴人訴訟代理人、參加人代理人均陳
      述保險公司給付佣金的百分之十是參加人公司的利潤，參
      加人公司尚須支出百分之五稅賦，故實際利潤約為百分之
      五等情相符（參見原審第2卷第5頁筆錄），則可知參加人
      依上開辦法，每月以事業部之業務員招攬保單業績，依前
      開比例撥付佣金至各業務員個人帳戶（參加人於原審提出
      之證18佣金明細表）。是綜合上述各項契約約定內容、上
      訴人、參加人實際計算佣金之方式，足認保單之繼續率等
      佣金，於參加人公司內部，實際上係事業部之旗下業務員
      本於招攬人身保險契約而有之權利；對外則係參加人公司
      與各保險公司本於推展保險契約之權利，亦即業務員之抽
      取佣金權利亦係來自於參加人與各保險公司間所簽訂之推
      展人身保險契約而來。而參加人公司亦因該佣金之權利而
      對保險公司負有受保險公司委託為其處理招攬人身保險業
      務、代收首期保險費、代收要保書、契約變更書、解約申
      請書及其他文件、代收受益人之保險金給付申請書及其他
      文件及其他以書面委託代辦之業務、並有維持一定契約繼
      續率、對所招攬而簽發之保單持有人提供服務等義務（參
      見推展人身保險契約第5條即明），並由參加人與業務員
      簽立之經紀代理合約書，責由業務員對其所招攬之保險契
      約及生前契約對保險公司負責履行上開義務，因此參加人
      公司之事業部及業務員經參加人公司之授權，於參加人公
      司所簽約銷售保險範圍內，經辦人身保險、財產保險及相
      關保險計畫，並應依參加人公司之規定交付經手之文件、
      保險費、送金單、收據等，並對所招攬而簽發之保單持有
      人提供服務，否則參加人得指派其他事業部人員對保單持
      有人提供服務，則參加人法定代理人丁○○同意將業務員
      所招攬之有效保險契約及生前契約權利移轉與第三人公司
      ，由第三人公司續行為保險公司處理上開有效保險契約及
      生前契約之代收要保書、契約變更申請書、解約申請書及
      其他文件、代收受益人之保險金給付申請書及其他文件，
      並對所招攬而簽發保單持有人提供服務（協議書第2條第1
      點雖未就此載明，惟既已載明「所招覽之上述契約移轉即
      包含上開內容，此亦經上訴人訴訟代理於本院94年10 月
      18日準備程序時陳明保險契約之後續服務均應由原招攬之
      業務員負責明確），並由第三人公司逕向上訴人收取原兩
      造間保險經紀合約之約定報酬，自屬參加人與上訴人間推
      展人身保險業務契約中關於系爭保險業務員所招攬之上開
      保險契約部分之移轉（即包括契約權利及義務之移轉），
      應屬契約部分讓與，而非僅為佣金債權之移轉，況協議書
      第2條亦已明確載明「轉移契約」、第1點亦明文「所招攬
      之上述契約移轉」等用語，是被上訴人主張協議書內容僅
      係單純之業務員佣金債權之讓與云云，自無可採，參加人
      主張應屬契約之移轉，應為可採。
  ２、惟林瑞圖於95年5月3日係無權代理業務員簽立協議書，已
      如前述，而林瑞圖又於同日簽立指定移轉書，將有效之保
      險契約權益移轉至被上訴人（見原審第1卷第23頁指定移
      轉書），嗣參加人董事長簽立同意書，記載：「．．．本
      人承遵秉92年5月3日在公司營業處所．．．並在洪仁杰律
      師、任進福律師見證下所立之「協議書」．．本人丁○○
      切結同意以下等13家人壽保險公司，依立「協議書」條文
      ，無條件任由甲方代表林瑞圖先生將有效契約移轉至甲方
      指定繼受之保險經紀公司，並在有效契約分割移轉未完成
      前，亦同意前述十三家保險公司及保險代理人公司將甲方
      所移出 117位事業部及其屬下業務員應得之繼續率獎金，
      及業務員佣金及各項獎金、津貼等直接匯入甲方代表林瑞
      圖先生指定設立之保險經紀人公司專款帳戶，．．．．」
      （見原審第2卷24頁同意切結書），是足認參加人雖同意
      林瑞圖之指定移轉行為，亦即同意將參加人對保險公司之
      債權移轉予林瑞圖指定之第三人，惟其移轉之原因關係本
      於協議書而來，且參加人於同意書中表明該移轉係依協議
      書之條文；再者參加人所同意移轉者，實係業務員之保單
      佣金權益，而為繼續性之給付，依參加人與上訴人訂立之
      推展保險契約約款，除參加人得向上訴人請求支付佣金，
      參加人亦須達每年度合約之責任額，並負責對招攬之保單
      持有人提供服務、交付代收之保費等義務，而為契約之移
      轉，亦如前述，而參加人係於簽立協議書之同日發函予上
      訴人通知上訴人同意參加人所屬聯盟事業部及其所屬組織
      人員之有效契約保單移轉，並於說明記載：「一、公勝保
      險經紀人（股）公司聯盟事業部集體申請有效契約保單移
      轉（保單號碼詳如附件二）；並全權委託林瑞圖君處理及
      監督契約移轉相關事宜。二、本公司同意各聯盟事業部及
      其所屬業務人員之歷年有效契約移轉至聯盟事業部指定之
      保險經紀公司，請予惠准，並於即日起生效。」（見原審
      第1卷52頁），足見參加人將其與保險公司之推展保險契
      約權利義務讓與被上訴人，係以其原因行為即業務員之保
      單移轉是否有效為條件。又林瑞圖所為之指定讓與，係基
      於協議書而來，依前所述，亦未取得業務員之授權，自無
      代理業務員為讓與之權限，未經本人承認部分之讓與行為
      ，對本人不生效力；經本人承認部分，則發生讓與效力，
      是參加人所為之契約讓與，亦應僅就已承認之本人部分發
      生效力。
  ３、參加人雖又抗辯：上開契約移轉並未與被上訴人達成合意
      ，自不生契約移轉之效力云云，惟查上訴人於本院言詞辯
      論期日時已明確表示於接到參加人92年5月3日通知同意契
      約移轉函時並無不同意之意思表示，且曾請參加人及被上
      訴人協商，若不同意契約移轉就不會找參加人及被上訴人
      協商等語，足認上訴人已自認於接獲參加人之契約移轉通
      知時即已同意被上訴人與參加人就契約移轉之協議內容之
      事實，依民事訴訟法第279條第1項規定，被上訴人就此事
      時即毋庸再舉證。參加人訴訟代理人雖主張對上訴人訴訟
      代理人上開陳述所表示有意見，應再予調查云云，惟按參
      加人僅係得輔助當事人，其行為與該當事人之行為牴觸者
      ，不生效力，此經民事訴訟法第61條定有明文，參加人上
      開主張既與其所輔助之被上訴人之陳述相牴觸，其上開主
      張，即顯無必要。再參諸被上訴人於原審時再次明確表示
      同意系爭協議書所為之契約移轉，則上開契約移轉，對被
      上訴人自亦已發生效力，參加人抗辯契約移轉未經兩造及
      參加人三方合意，自未發生效力云云，亦無所據。至參加
      人另抗辯其於92年5月3日對上訴人所為之同意契約移轉之
      要約，已經參加人另行發函撤回、撤銷，故於上訴人同意
      時已無參加人之要約存在，自無意思表示合致之可能云云
      ，然參加人既已向上訴人為契約讓與之要約，除其於要約
      意思表示到達上訴人前撤回或意思表示之內容有錯誤始得
      撤銷，否則參加人即應受該意思表示之拘束，不得任意撤
      銷，然參加人前開所指撤銷同意契約移轉之意思表示到達
      上訴人已在要約意思表示到達之後，且參加人亦未提出其
      要約意思表示內容有何錯誤之情形，自不得擅自發函撤銷
      之前對上訴人所為之通知，況在系爭協議內容未經合法解
      除前，參加人既已簽訂系爭協議書，亦應受協議書內容拘
      束，自不因參加人事後單方之否認，即令對上訴人之通知
      不發生效力，是參加人上開抗辯，顯無可採，本件上訴人
      既係在系爭協議書有效之範圍內為同意之意思表示，則系
      爭契約之移轉，顯已經三方同意，自能發生契約移轉之效
      力。
（三）系爭協議書第2條第6項之約定是否為附停止條件部分：
      參加人雖又主張：系爭協議書第2條第6項有約定「上述1
      、2、3、4、5之協議，乙方應在一個月內召開股東會及董
      事會決議追認之。」，上開約定係協議書生效之停止條件
      ，而協議書簽立後並未經股東會及董事會決議追認，協議
      書自不生效力云云，惟按附停止條件之法律行為，於條件
      成就時，發生效力，民法第99條第 1項固定有明文。惟所
      謂法律行為之附停止條件，乃當事人約定以將來、客觀上
      、不確定事實之成就與否，決定其法律行為效力發生之附
      款。然觀之系爭協議書第2條第6項之約定內容，並未約定
      以「乙方召開股東會或董事會決議追認為發生效力之附款
      」，僅係約定乙方「應」在一個月內召開股東會及董事會
      決議「追認」之，既係約定參加人公司應召集股東會及董
      事會於事後追認，顯係單純約定乙方應履行之義務，簽立
      系爭協議書之當事人應無以之為效力發生與否附條件之意
      思，又縱認該約定為協議書之生效條件，然依該約定，參
      加人應於一個月內召開股東會及董事會決議追認之，參加
      人有召集之義務，而故不召開，使該條件不能成就，參照
      民法第101條第1項規定，亦應視為條件已成就，故參加人
      上開抗辯，亦無可採。
三、綜上所述，就參加人公司與其公司所屬業務員部分，事業部
    負責人固得代理其所屬業務員，然負責人得代理之事項，應
    僅限於就參加人公司內部之權益爭取事項，而不及於將業務
    員之保單權益移轉予參加人以外之第三人，或解除業務員與
    參加人之合約，是林瑞圖簽訂系爭協議書，顯已逾事業部負
    責人所簽立委託書之授權範圍；就參加人與被上訴人及上訴
    人保險公司間而言，參加人授權林瑞圖將其對上訴人公司之
    契約權益移轉予被上訴人，係以前開協議書之有效為前提，
    參加人與內部業務員之協議，因林瑞圖無權代理，需經本人
    承認，對於本人始生效力，是僅有嗣後簽立確認書之本人（
    詳細名單如原審附表所示標示▲記號者），始發生保單權益
    移轉至被上訴人公司之效力，而上訴人公司亦表示同意上開
    契約之移轉，則被上訴人本於上開契約之移轉請求上訴人公
    司給付佣金，自屬有據，參加人抗辯系爭協議書尚未合法生
    效，為無可採。又本件被上訴人請求給付之數額，因上訴人
    與被上訴人、參加人於原審訴訟繫屬中先行協議，其應發放
    業務員之佣金，多數先委由參加人代為發放，僅保留部分比
    例，待被上訴人與參加人間之爭執確定後再行發放，而保留
    之金額為92年第6工作月36,710元、第7工作月22,493元、第
    8工作月26,118元，兩造均不爭執，且因該數額涉及業務員
    招攬之保單續繳保費情況，兩造與參加人既已於原審時協議
    簡化爭點，不論保單之佣金移轉契約是否生效，92年7月至9
    月（即第6工作月至第8工作月）之數額，均不另行剔除（原
    審第2卷305頁、306頁、361頁筆錄），而兩造限縮請求範圍
    與金額，雖經本院認定有效移轉保單權益之業務員人數有所
    變動，然該範圍內之金額經兩造與參加人同意不另計算而毋
    需剔除，從而，被上訴人基於移轉協議、兩造訴訟中之協議
    ，請求上訴人給付85,321元，其依據雖非全部經法院認可，
    然請求數額部分，既因兩造之訴訟協議，即屬有理由，而應
    予准許。又本件被上訴人請求之金額係在100,000元以下，
    對上訴人所為之敗訴之判決應依職權宣告假執行，民事訴訟
    法第436條之20定有明文。是則原審判命上訴人如數給付，
    並依職權宣告假執行，於法並無違誤。上訴意旨指摘原判決
    不當，求予廢棄改判，為無理由，應予駁回其上訴。
四、兩造其餘之攻擊或防禦方法及未經援用之證據，經本院斟酌
    後認均不足以影響本判決之結果，自無一一論述之必要，併
    此敘明。
五、據上論結，本件上訴為無理由，依民事訴訟法第436條之1第
    3項、第449條第1項、第78條、第86條第1項前段，判決如主
    文。
中    華    民    國    95    年    5    月    17    日
                  民事第四庭    審判長法  官  高榮宏
                                      法  官  鄭彩鳳
                                      法  官  童來好
以上正本證明與原本無異
本判決不得上訴
中    華    民    國    95    年    5    月    17    日
                                書記官  卓春成


司法院資訊處製作；財團法人民間司法改革基金會備份。
